【裁判字號】    95,上國,2
【裁判日期】    950830
【裁判案由】    國家賠償
【裁判全文】
臺灣高等法院高雄分院民事判決           95年度上國字第2號
上  訴  人  交通部公路總局第三區養護工程處
法定代理人  乙○○
訴訟代理人  鄭銘仁律師
被上訴人    甲○○
訴訟代理人  楊宗翰律師
上列當事人間請求國家賠償事件，上訴人對於民國95年2 月9 日
臺灣屏東地方法院94年度重國字第1 號第一審判決提起上訴，本
院於95年8 月16日言詞辯論終結，判決如下：
    主  文
上訴駁回。
第二審訴訟費用由上訴人負擔。
    事實及理由
一、被上訴人主張：高屏大橋跨越高屏溪銜接高雄縣與屏東縣，
    為公有公共設施，上訴人為高屏大橋之管理機關，民國89年
    8 月23日因強烈颱風「碧莉斯」登陸臺灣，夾帶強風豪雨，
    致高屏溪水位暴漲，下游產生劇烈沖刷，導致高屏大橋橋墩
    破壞、基樁泥沙淘空，同年月27日下午2 時50分，高屏大橋
    第22號橋墩倒塌下陷，橋面突然斷裂崩塌，導致當時駕駛經
    過該處之車輛與乘客，全部隨橋面掉落，被上訴人因搭乘訴
    外人于善明駕駛之車輛亦為其中之一，被上訴人因而受有第
    12胸（脊）椎骨折之傷害，需住院開刀置入鋼架。因上訴人
    管理欠缺，未立即防止危害之發生，致被上訴人受有損害，
    被上訴人乃於91年間對上訴人提起國家賠償訴訟，經原審法
    院於91年12月30日以91年度重國字第6 號判決（下稱前案判
    決）上訴人應賠償醫療費用、復健器材費用新台幣（下同）
    1 萬5730元，勞動能力減損之損失105 萬7320元，精神慰撫
    金30萬元，共137 萬3050元。惟被上訴人因持續背痛再於92
    年1 月至醫院就診，醫生表示斷橋事件所致之脊椎傷勢骨折
    雖已癒合，但背部負荷重物易有背痛，終身工作能力受損，
    此時被上訴人方確定脊椎傷勢終身無法回復，因而於93年間
    以該事由向上訴人請求賠償遭拒，爰依國家賠償法第3 條第
    1 項及民法第193 條第1 項、第195 條第1 項之規定，請求
    上訴人賠償被上訴人自92年1 月起算至60歲止，計25年，按
    月薪5 萬5943元計算之勞動能力減損七成之損失749 萬2503
    元。又被上訴人正值壯年，遭此變故脊椎存有後遺症，終身
    無法復原，身心甚為痛苦，請求精神賠償50萬元等語。聲明
    ：（一）上訴人應給付被上訴人799 萬2503元，及自起訴狀
    繕本送達翌日即94年3 月5 日起至清償日止，按週年利率5
    ％計算之利息。（二）願供擔保請准宣告假執行。原審判命
    上訴人應給付236 萬2869元本息及為假執行之宣告，而駁回
    其餘請求及假執行之聲請，上訴人就命其給付部分聲明不服
    ，提起上訴，被上訴人答辯聲明：上訴駁回（被上訴人就駁
    回部分未據聲明不服而告確定）。
二、上訴人則以：依被上訴人主張之損害，是基於同一原因事實
    所生，而前案判決係於92年2 月6 日確定，亦即在原審前案
    判決確定前即已存在，縱令其發現此部分損害是於第一審判
    決後，前案判決既未確定，被上訴人尚得以上訴方式，在上
    訴審中擴張聲明以為救濟，而不應待前案判決確定後再提起
    本件訴訟，否則欠缺權利保護要件。其次，被上訴人之受傷
    ，於前案審理中已經國軍高雄總醫院認定休養27個月即可復
    原，前案法院並因而判命上訴人給付27個月不能工作之損失
    ，則茍被上訴人確實依照醫囑休養即可痊癒，其未能痊癒，
    顯係術後未妥善照顧所生，亦即被上訴人所主張之遺留傷害
    與損害，係自己照顧不周所導致，與上訴人對高屏大橋之管
    理有缺失無相當因果關係，自不得依國家賠償法規定請求。
    再者，因侵權行為受損害之人固得向加害人請求精神慰撫金
    ，然本件於前案中已因被上訴人所受傷害判命給付精神慰撫
    金，基於同一傷害不應重複賠償之原則，被上訴人再度請求
    給付精神慰撫金亦不應准許等語資為抗辯。於本院訴上訴聲
    明：（一）原判決關於命上訴人給付及假執行之宣告，並該
    部分訴訟費用之裁判廢棄。（二）上廢棄部分，被上訴人在
    第一審之訴駁回。（三）如受不利判決，願供擔保請准免為
    假執行之宣告。
三、被上訴人主張被上訴人於89年8 月27日下午2 時50分許，因
    上訴人於高屏大橋之管理有過失，於「碧莉斯」颱風來襲，
    未能及早防患，造成該橋橋面斷裂崩塌時，其所搭乘由于善
    明駕駛之汽車連人隨橋面掉落，致被上訴人受有第十二脊椎
    骨折之傷害，雖經前案判決判處上訴人應賠償被上訴人醫療
    費用、勞動能力損失及精神慰撫金共137 萬元本息確定，為
    上訴人所不爭，且經本院調閱前案卷宗審識無誤，堪信為真
    。至被上訴人主張其於92年1 月間，因上開傷勢持續疼痛，
    經就醫後，醫生表示斷橋事件所致之脊椎傷勢骨折雖已癒合
    ，但背部負荷重物易有背痛，終身工作能力受損，故被上訴
    人至此方知脊椎傷勢終身無法復原，經向上訴人請求賠償遭
    拒，其自得依國家賠償法第3 條第1 項及民法第193 條第1
    項、第195 條第1 項規定起訴，請求上訴人給付工作能力喪
    失之損害749 萬2503元、精神慰撫金50萬元，共計799 萬25
    03元之損害等情，則為上訴人以前開情詞抗辯，經兩造整理
    爭點為（一）被上訴人未於前案中以提起上訴，擴張聲明方
    式，請求本件主張之損害，是否屬欠缺權利保護之必要？（
    二）被上訴人主張損害之發生，與上訴人就高屏大橋斷橋事
    件管理之欠缺，是否具有相當因果關係？（三）被上訴人得
    否再請求慰撫金，數額為何？，茲分述如下：
四、被上訴人未於前案中以提起上訴，擴張聲明方式，請求本件
    主張之損害，是否屬欠缺權利保護之必要？
    （一）按被上訴人於前案中主張減損勞動能力之期間，係自
          事故發生即89年9 月起27個月之損失（按實質上為無
          法工作之損失），原審審理後認被上訴人主張正當，
          然每月無法工作之損失應以3 萬9160元為適當，此部
          分因而判命上訴人應給付105 萬7320元本息，此經本
          院調閱前案卷宗審識無誤。反觀，本件此部分請求係
          自92年1 月起算之終身減少勞動能力之損失，請求起
          算日顯在前判決准許之27個月之後，先此敘明。
    （二）上訴人雖主張被上訴人儘可於前案中，以上訴方式再
          擴張此部分請求，詎竟不為，本件請求即已欠缺權利
          保護要件等語。然為被上訴人以被上訴人係事後才發
          現有終身減損工作能力情事，自得另行請求。況前案
          與本件之訴訟標的為二個不同訴訟標的，被上訴人如
          欲於前案中一併請求，勢須於前案為訴之追加，而非
          僅為擴張聲明即可等語抗辯。
    （三）惟按所謂一部請求，係指以在數量上為可分之金錢或
          其他代替物為給付目的之特定債權，債權人任意將其
          分割而就其中之一部分為請求，但就其餘部分不放棄
          其權利者而言。就實體法而言，債權人本得自由行使
          一部債權；在訴訟上，則為可分之訴訟標的，其既判
          力之客觀範圍以訴之聲明為限度，自應認僅就已起訴
          部分有中斷時效之效果，最高法院91年度臺上字第
          629 號裁判可資參照。次按於採行當事人進行主義之
          訴訟制度，具體訴訟之審判客體恆受當事人主張之事
          實及聲明之拘束。本件，姑不論被上訴人所請求減少
          勞動能力之損害，係自92年1 月起算，已與前案中主
          張之27個月不能工作之損失有別，況就請求損失之時
          間並無重複之處，且實際上又屬均得以金錢計量之損
          失，本與一部請求有間。退步言之，即令為一部請求
          ，依上開說明及裁判意旨，既為被上訴人權利之行使
          ，且訴訟法或實體法，又無得以追加或擴張方式請求
          而不為者，即不得再行請求或另行起訴之規定，則縱
          被上訴人於前案得以追加或擴張方式為之而不為，亦
          難認已生失權效果，其嗣後提起本件訴訟，即不能認
          係欠缺權利保護必要，上訴人此部分主張，尚難遽採
          。
五、被上訴人主張損害之發生，與上訴人就高屏大橋斷橋事件管
    理之欠缺，是否具有相當因果關係？
    （一）上訴人雖抗辯被上訴人此部分請求之損害係因被上訴
          人未能妥善照顧自己身體所致，否則遵醫囑2 年內即
          可痊癒，不可能會再有脊椎遺存畸形，是其此部分損
          失與高屏大橋斷橋事件無相當因果關係等語。然查，
          被上訴人係因上訴人管理高屏大橋之欠缺，受有第12
          胸（脊）椎骨折之傷害一節，業據原審法院於前案判
          決認定明確，並為兩造所不爭，堪信屬實；而本件被
          上訴人脊椎受有無法回復之後遺症，係導因於第12胸
          （脊）椎之骨折變形，且被上訴人持續在治療中，亦
          有兩造不爭之國軍高雄總醫院病歷資料附卷（原審卷
          68至84頁）可憑。又原審法院送請該院鑑定後，亦經
          該院以上訴人於94年6 月1 日門診，理學檢查發現：
          於穿著衣服下，外觀無顯著畸形，身體軀幹運動範圍
          大於正常生理運動範圍值2 分之3 以上，無下肢神經
          功能缺陷。Ｘ光檢查：骨折處已癒合，但由Ｘ光照片
          可明顯察知脊椎（第12胸椎）有明顯變形。目前骨折
          已完全癒合，骨折部位之病情不會再有變化，但椎柱
          遺存有畸形，該畸形之脊柱除以手術矯正外，無恢復
          之可能，且病患終生會受此畸形影響，易有長期背痛
          症狀鑑定在卷，有鑑定報告可憑（原審卷122 至123
          頁、200 頁），顯見上訴人對高屏大橋管理之欠缺，
          與本件上訴人脊椎後遺症（脊柱畸形）之發生有相當
          因果關係，參以被上訴人係持續就醫治療中，且醫師
          原先鑑定2 年可以癒合，當係指骨折癒合部分，此由
          該院於前案函覆原審法院時，均僅指稱拔除內固定物
          情事，而未敘及是否導致脊柱畸形，有該覆函在卷（
          前案卷128 頁）可憑，此外，上訴人復未能舉證被上
          訴人有何疏未妥善照顧自己脊椎，致生畸形之有利事
          實舉證，所辯被上訴人脊椎後遺症（脊柱畸形）與上
          訴人之管理高屏大橋有欠缺間並無因果關係云云，無
          可採信，從而，被上訴人主張脊椎後遺症（脊柱畸形
          ）與上訴人上開管理欠缺有相當因果關係，應信為實
          。
    （二）查兩造合意，如被上訴人得提起本件訴訟請求減少勞
          動能力損失時，依原審判決認定，有筆錄在卷（本卷
          26-1頁、54至55頁）可憑。而原審法院係依被上訴人
          每月工作能力可獲得3 萬5154元，第依工作能力減損
          30.67 ％，終身計25年不能工作，依霍夫曼計算法扣
          除中間利息（系數15.00000000） 計受有206 萬2869
          元之工作能力減損之損害。本件，被上訴人既得另行
          起訴請求，其請求206 萬2869元之勞動能力損失，即
          屬可採；逾此部分之請求，尚失所據，不應准許。
六、被上訴人得否再於本件中請求慰撫金，數額為何？，
    上訴人除以上情抗辯外，並以前案判決原審法院已判令上訴
    人賠償30萬元精神慰撫金，被上訴人自不得再行請求精神慰
    撫金云云。然查上訴人主張本件欠缺權利保護要件，及被上
    訴人脊柱遺存畸形與上訴人管理高屏大橋有過失無相當因果
    關係，並不可採，業如上述。另被上訴人於前案中請求，並
    經原審判命上訴人給付精神慰撫金30萬元部分，雖為兩造不
    爭，且有該判決正本附卷（原審5 至7 頁卷）足憑。惟依該
    判決意旨，係針對被上訴人因脊椎受創背部疼痛，整日無法
    自由行動，精神上因而受有嚴重傷害，迄未平復，更且每於
    搭車外出行經橋樑輒有恐懼等情，因認上訴人應賠償30萬元
    之精神慰撫金。反觀本件，被上訴人係以脊柱遺存畸形終身
    不能痊癒，所受精神上痛苦，請求精神慰撫金，二者間請求
    原因已有不同，況前案判決辯論終結時，被上訴人既尚未察
    知其傷勢留有無法復原之後遺症，自無從為此部分之主張與
    聲明，前案亦無從就此部分加以審判，則依據上開裁判說明
    ，其自得再於本件中，請求脊柱遺存後遺症部分之精神慰撫
    金。本院審酌被上訴人為高中肄業，名下沒有財產，現為捆
    工臨時工，93年收入為181 萬507 元，因本件事故留有脊柱
    遺存畸形之後遺症，從事搬運重物之工作易有背痛症狀，終
    身無法復原，精神受到嚴重傷害，有財產所得歸屬資料清單
    1 份在卷可憑（原審卷62至66頁），及上訴人為交通部公路
    總局第3 區養護工程處等一切情狀，認被上訴人此部分精神
    慰撫金之請求，於30萬元範圍內，為有理由，應予准許；逾
    此數額之請求，尚屬無據。
七、要言之，本件被上訴人請求終身減損勞動能力之損失206 萬
    2869元，精神慰撫金30萬元，共計236 萬2869元，為正當有
    據，應予准許；逾此部分之請求，尚失所據，不應准許。
八、綜上所述，本件被上訴人主張其第12脊柱，因上訴人管理高
    屏大橋有欠缺受損導致畸形，其受有終身減少勞動能力之損
    失及精神上痛苦萬分等語為可採，上訴人所辯本件欠缺權利
    保護必要，且被上訴人之脊柱畸形與上訴人管理高屏大橋之
    欠缺，無相當因果關係，並前案已判命賠償精神慰撫金，本
    件不得再請求精神慰撫金等語，均無可取。從而，被上訴人
    本於國家賠償法第3 條第1 項及民法193 條第1 項、第195
    條第1 項侵權行為損害賠償法律關係，請求上訴人給付236
    萬2869元，及自起訴狀繕本送達翌日即94年3 月5 日起至清
    償日止，按週年利率5 ％計算之利息，為有理由，應予准許
    ；逾此部分之請求，不應准許。原審法院判命上訴人就上開
    應給付本息部分如數給付，並為供擔保准予及免為假執行之
    宣告，而駁回其餘請求及假執行之聲請，核無不合。上訴意
    旨指摘原判決判命給付部分不當，求予廢棄改判，為無理由
    ，應予駁回其上訴。
九、本件為判決基礎之事實已明，兩造其餘攻擊、防禦方法，於
    訴訟結果不生影響，不逐一論述。
十、據上論結，本件上訴為無理由，依民事訴訟法第449條第1項
    、第78條，判決如主文。
中    華    民    國    95    年    8     月    30    日
                            民事第五庭
                                審判長法官    蔡明宛
                                法      官    曾錦昌
                                法      官    黃國川
以上正本證明與原本無異。
上訴人如對本判決上訴，須於判決送達後20日內向本院提出上訴
狀，其未表明上訴理由者，應於上訴後20日內向本院提出上訴理
由書（均須按他造當事人之人數附繕本）。上訴時應提出委任律
師或具有律師資格之人之委任狀，並依附註條文規定辦理。
中    華    民    國    95    年    8     月    30    日
                                書  記  官    梁雅華
附註：民事訴訟法第466 條之1 ：
對於第二審判決上訴，上訴人應委任律師為訴訟代理人，但上訴
人或其法定代理人具有律師資格者，不在此限。
上訴人之配偶、三親等內之血親、二親等內之姻親，或上訴人為
法人、中央或地方機關時，其所屬專任人員具有律師資格並經法
院認適當者，亦得為第三審訴訟代理人。第1 項但書及第2 項情
形，應於提起上訴或委任時釋明之。


司法院資訊處製作；財團法人民間司法改革基金會備份。
